【裁判字號】    97,訴,677
【裁判日期】    980413
【裁判案由】    返還不當得利
【裁判全文】
臺灣新竹地方法院民事判決               97年度訴字第677號
原      告  宇宙營造有限公司
法定代理人  乙○○
被      告  梁清棋即東棋企業
訴訟代理人  陳榮輝律師
上列當事人間返還不當得利事件，本院於民國98年3 月30日辯論
終結，判決如下：
    主  文
被告應給付原告新台幣捌拾捌萬零佰拾壹元，及自民國九十
七年十月七日起至清償日止，按年息百分之五計算之利息。
訴訟費用由被告負擔。
本判決第一項於原告以新臺幣拾萬元為被告供擔保後，得假執
行；倘被告以新臺幣捌拾捌萬零佰拾壹元為原告預供擔保，
得免為假執行。
    事  實  及  理  由
一、原告起訴主張：
(一)、被告前以原告積欠其工程款新台幣（下同）1,112,929 元為
    由，向臺灣臺北地方法院聲請支付命令請求給付工程款及假
    扣押原告之財產，該給付工程款訴訟嗣經臺灣臺北地方法院
    96年度建字第66號民事判決被告全部敗訴確定，依該判決認
    定，原告與被告之全部工程款為3,697,869 元，扣除工程清
    單中第8 項洗石子工程款1,710,200 元及第25項抿石子工程
    款189,000 元，被告得請求之工款僅有1,789,669 元，而被
    告於該訴訟中自承原告已給付被告2,670,000 元，原告溢付
    被告880,331 元（2,670,000 －1,789,669 ＝880,331） ，
    被告自應返還；此外，原告尚為被告代墊支付許金座98,400
    元、代墊鄭文宗等4 人工資311,280 元、代墊工地清潔費用
    418,667 元，合計原告已溢付被告1,708,678 元（2,670,00
    0 －1,789,669 ＋98,400＋311,280 ＋418,667 ＝1,708,67
    8 元）。按「法院於確定判決理由中，就訴訟標的以外當事
    人主張之重要爭點，本於當事人辯論之結果，已為判斷時，
    除有顯然違背法令之情形，或當事人已提出新訴訟資料，足
    以推翻原判斷之情形外，應解為在同一當事人就與該重要爭
    點有關所提起之他訴訟，法院及當事人對該當要爭點之法律
    關係，皆不得任作相反之判斷或主張，以符合民事訴訟上之
    誠信原則」最高法院84年台上字第2530號判例可資參照。爰
    依不當得利法律關係，起訴聲請請求：(1)被告應給付原告88
    0,331 元及自起訴狀繕本送達（即97年10月6 日）翌日起至
    清償日止，按年息百分之五計算之利息。(2)訴訟費用由被告
    負擔。(3)原告願提供擔保宣告假執行。
(二)、對被告抗辯之陳述：
  1.系爭工程原來是交由訴外人許金座承攬，但因許金座在台北
    太忙，被告實際負責人梁坤銘（梁清棋之子）於94年7 月間
    會同其合夥人甲○○經訴外人許金座先生介紹，承攬原告照
    南國小泥作工程，並於94年08月04日與原告簽訂「報價單兼
    簡易合約」，約定全部工程需於94年10月05日完成，合約總
    價為3,697,869 元，此有雙方「報價單兼簡易合約」可證，
    被告實際負責人梁坤銘與甲○○二人共同於該合約上親自簽
    名，不容被告否認，原告亦無從作假，被告辯稱合約為臨訟
    制作，洵屬臆測，不足採信。依民法第3 條第2 項規定：「
    如有用印章代簽名者，其蓋章與簽名生同等之效力。」，足
    見民法規定是以親自簽名為主，蓋章為副，該二人既已於雙
    方合約上親自簽名，自已發生法律效力，被告辯稱未另行用
    印云云，洵屬無據。後來因為甲○○和梁坤銘二人不和，後
    續就由梁坤銘繼續施作，梁坤銘也是以東棋企業社的名義請
    款，後來東棋企業社因為財務問題落跑，原告損失達300 多
    萬元，系爭簡易合約書刪除的部分是原告刪的，金額是原告
    當場計算再寫上去的，原本並未塗改，刪除的部分是因為沒
    有作所以畫掉，手寫部分是被告後來塗改的。甲○○也有1
    份契約，與原告所持契約吻合，因為甲○○需趕回台北所以
    未蓋手印，報價單是許金座報給我的，後來因為許金座案子
    很多才介紹梁清棋及甲○○共同承作，報價單的項目是許金
    作提供的資料，因許金座不能做就把報價單交給梁坤銘，因
    為梁坤銘說他有些項目不能做，所以才把一些項目刪掉，許
    金座在台北地院作證時，已經證明過了，報價單最後並共同
    簽名。
  2.被告主張之工程款不論為5,179,835 元或4,771,200 元，均
    已遭臺灣臺北地方法院96年度建字第66號民事判決認定不實
    在，於97年6 月5 日確定，被告並未上訴，被告遂全部敗訴
    確定，被告今再執前詞，然被告卻為何不於該訴訟敗訴後立
    即提出上訴？被告又如何自圓其說？足見被告所辯，實違反
    常理，不足採信。被告施工嚴重逾期，並未依約於94年10月
    5 日完工，原告多次電話催告及發存證信函，被告均置之不
    理，造成原告受業主逾期罰款之處罰，及另外支付費用僱工
    完成系爭泥作工程，原告損失金額高達3,001,689 元。本案
    經臺灣臺北地方法院前開判決確定被告承攬合約總額3,697,
    869 元，其中被告將洗石子及抿石子債權轉移於訴外人豪邦
    工程有限公司，並經臺灣臺北地方法院95年度建字第270 號
    民事判決在案，原告需給付豪邦公司洗石子及抿石子金額1,
    684,845 元，另外被告因財務發生問題，無法給付被告工人
    工資，經被告同意由原告代墊工資予被告工人鄭文宗等4 人
    合計311,280 元，另外代墊被告清潔點工工資418,667 元，
    合計原告給付被告、被告下包及代墊款合計5,183,432 元。
    被告依據合約需於94年10月5 日完成全部工作，卻嚴重逾期
    甚者避不見面，造成原告受業主逾期罰款之處分，依工程慣
    例：每逾期一日罰款千分之三，被告逾期四個月，逾期罰款
    金額為1,331,233 元（計算式：3,697,869 元×3/1000×12
    0 ＝1,331,233 元）及保固金184,893 元，綜上所述，原告
    因被告違約不履行，造成原告受損失金額達3,001,689 元。
  3.被告於本件得請求之工程款為1,789,669 元，原告已給付被
    告2,670,000 元，業經臺灣臺北地方法院96年度建字第66號
    民事判決確定在案。原告已溢付被告880,331 元，被告自應
    返還不當得利880,331 元。原告另代被告墊付被告工人鄭文
    宗等人之工資311,280 元及代被告雇工清潔費用232,637 元
    ，上述費用合計543,917 元，業據臺灣臺北地方法院95年度
    建字第270 號民事判決在案，梁坤銘於該案證稱：「（被告
    （宇宙）有幫你代墊鄭文宗等人之工資，有何意見？）我有
    同意被告（宇宙）直接將款項給我的工人。」等語（見該院
    卷第57頁反面），復經被告（宇宙，即本案原告）提出台中
    商銀入戶電匯通知單、切結書、收據等件為證（見該院卷第
    80～89頁），足見被告（宇宙）確有代訴外人東棋企業墊付
    鄭文宗等人之工資311,280 元。而被告（宇宙）主張其於94
    年10月25日、94年12月10日合計支付億興企業社108,977 元
    之清潔費用，於94年12月10日、95年1 月24日分別支付伍冠
    工程有限公司20,265元、40,395元清潔費用，另於95年3 月
    24日支付承埠有限公司63,000元清潔費用，亦據其提出支票
    、入戶電匯通知單為據（見該卷第101-103 頁），上開費用
    被告（宇宙）依約得請求訴外人東棋企業社返還。足證原告
    請求被告返還543,917 元應屬合理有據。
  4.綜上，原告溢付被告工程款、代墊被告工人薪資、代墊被告
    清潔費等及加計被告逾期罰款合計金額2,755,481 元（計算
    式：880331＋543917＋0000000 ＝2,755,481 元），原告因
    資力有限，僅先就溢付之880,331 元起訴請求。被告所辯並
    不實在，均不足採信，爰依不當得利法律關係，請求被告給
    付880,331 元。
二、被告方面：
(一)、臺灣臺北地方法院96年度建字第66號民事判決認定兩造就照
    南國小工程總工程款為3,697,869 元之理由如下：1.被告提
    出之94.8.4工程報價單金額為4,771,200 元、94年12月請款
    單之金額為51,79,835 元，互不相符。2.訴外人甲○○提出
    陳述書所附之簡易合約與原告所述合約金額相符。就上述認
    定有不合理之處，1.兩造係於94.8.簽立依原告所製作之簡
    易合約金額為4,771,200元之合約，約定全部工程應於94年
    10 月5日完成。嗣完工後，被告因自認實際完工數量已逾合
    約金額4,771,200元，乃於94年12月自行製作金額為5,179,
    835元請款單欲向原告請款，惟就5,179,835元之金額因原告
    無法認同而作罷。此乃被告於另訴96年度建字第66號民事判
    決分別提出94年8月4日金額4,771,200元工程報價單、94年
    12 月金額為5,179,835元請款單且金額互不相符之原委。2.
    原告雖於臺灣臺北地方法院96年度建字第66號民事案件審理
    期間即96年6月21日提出之簡易合約證明兩造合約總價為3,
    697,86 9元，且原告自述「……均由原告實際負責人梁坤銘
    梁清棋之子出面與被告接洽與簽約，雙方於94年8月4日簽訂
    有一簡單合約，合約中載明全部工程須於94年10月5日完成
    ，合約總價為3,697,869元（含稅）……。」，惟觀之原告
    提出之該簡易合約影本並無任何兩造之簽署及載明全部工程
    須於94年10月5日完成之文字，則原告提出之該簡易合約影
    本是否確為兩造所簽訂之合約且總價是否3,697,869元真偽
    難辦，或原告提出之該簡易合約影本係其臨訟制作，不無疑
    問。又甲○○提出之該簡易合約影本之總價原為4,771,200
    元，嗣後以手寫塗改為3,697,869元，塗改的部分原告承認
    自己塗改原告說刪除的部分是當場寫上去的，該合約金額即
    高達3、4百萬，如果當事人在場，一般交易會按手印會蓋章
    ，依一般商業習慣於手寫塗改處均會另行用印以杜爭議，豈
    有於合約塗改處草率為之之理，該合約真偽，實有可議之處
    。何況訴外人甲○○提出之簡易合約與96年6月21日原告於
    另案臺灣臺北地方法院96年度建字第66號民事判決提出合約
    亦不相符，實難以佐證二人之合約為真。另查甲○○提出之
    該簡易合約與被告於提出94.8.4金額4,771,200 元工程報價
    單之差異經比對後為工程項目1~3、5、6、12~14 等項目，
    惟前開項目被告實際上均有施作，亦不容原告否認。
(二)、原告於訴狀中雖提及最高法院84年度台上字第2530號判決（
    原告誤植為判例）即確定判決理由中之判斷於他訴訟不得為
    相岐異之認定（即爭點效理論）。惟該理論目前學說暨實務
    上尚無統一之論述，且依最高法院91年度台上2543、92年度
    台上2386號判決亦未予肯認，何況臺灣臺北地方法院96年度
    建字第66號民事判決就系爭合約工程總價，於證據之認定上
    又有如前述未予詳盡之處，實不得遽為被告不利之認定。
(三)、依前述縱原告不同意94年12月由被告自行制作金額為5,179,
    835元請款單之金額，亦應以兩造所簽訂之簡易合約金額4,
    771,200元計算總價，扣除原告於起訴狀所提及被告不爭執
    之工程清單中第8項洗石子工程1,719,200元、第25項抿石子
    工程189,000元、被告已自原告具領2,670,000元，被告並無
    溢領工程款之事實（4,771,200－1,719,200－189,00 0－
    2,670,000＝193,000）。爰聲明請求(1)駁回原告之訴。(2)訴
    訟費用由原告負擔。(3)如受不利判決，請准供擔保宣告免為
    假執行。
三、法院之判斷：
(一)、原告主張兩造全部工程款為3,697,869 元，扣除工程清單中
    第8 項洗石子工程款1,710,200 元及第25項抿石子工程款18
    9,000 元，被告得請求之工款僅有1,789,669 元，而被告於
    該訴訟中自承原告已給付被告2,670,000 元，原告溢付被告
    880,331 元（2,670,000 －1,789,669 ＝880,331） ，此業
    經臺灣臺北地方法院96年度建字第66號民事判決確定在案乙
    節，提出報價單、臺灣臺北地方法院96年度促字第5809號支
    付命令、96裁全字第13571 號民事裁定及96年11月28日96年
    度執全字第3979號執行命令、96年度建字第66號民事判決及
    判決確定證明書、簡易合約、原告給付被告東棋公司工程款
    明細（均影本）為證。被告就工程款應扣除工程清單中第8
    項洗石子工程款1,710,200 元及第25項抿石子工程款189,00
    0 元部分不爭執，惟否認原告提出之報價單工程總金額，辯
    稱：臺灣臺北地方法院96年度建字第66號民事判決認定不合
    理，兩造係於94年8月簽立依原告所制作之簡易合約金額為
    4, 771,20 0元之合約，約定全部工程應於94年10月5日完成
    。
    嗣完工後，被告因自認實際完工數量已逾合約金額4,771,20
    0元，乃於94.12月自行制作金額為5,179,835元請款單欲向
    原告請款，惟就5,179,835元之金額因原告無法認同而作罷
    。原告提出之簡易合約影本並無任何兩造之簽署及載明全部
    工程須於94年10月5日完成之文字，又甲○○提出之簡易合
    約影本之總價原為4,771,200元，嗣後以手寫塗改為3,69
    7,869元，該合約金額即高達3、4百萬，依一般商業習慣於
    手寫塗改處均會另行用印以杜爭議，況訴外人甲○○提出之
    簡易合約與96.6.21原告於臺灣臺北地方法院96年度建字第
    66號民事案件中提出合約亦不相符，甲○○提出之該簡易合
    約與被告於提出金額4,771,200元工程報價單之差異經比對
    後為工程項目1~3、5、6、12~14等項目，惟前開項目被告實
    際上均有施作，亦不容原告否認等語，提出金額為4,
    771,20 0元之簡易合約、5,179,835元請款單、原告於臺灣
    臺北地方法院96年度建字第66民事答辯狀暨合約、陳述書及
    簡易合約（均影本）為證，原告對被告之陳述則陳稱：系爭
    工程原來是交由訴外人許金座承攬，後來因為許金座案子很
    多才介紹梁清棋及甲○○共同承做，因為甲○○和梁坤銘二
    人不和，後續就由梁坤銘繼續施作，報價單的項目是許金作
    提供的資料，因許金座不能做就把報價單交給梁坤銘，因為
    梁坤銘說他有些項目不能做，所以才把一些項目刪掉，許金
    座在台北地院作證時，已經證明過了，報價單最後並共同簽
    名等語。提出證人甲○○陳述書、許金座證人證詞筆錄為證
    。
(二)、是以兩造不爭執事項為被告已領取2,670,000 元，而就工程
    款應扣除訴外人豪邦公司施做工程部分以外之泥作工程款，
    即工程清單中原本約定之第8 項洗石子工程款1,719,200 元
    及第25項抿石子工程款189,000 元。本件之爭點為兩造簽訂
    之工程款總價究為4,771,200 抑或為3,697,869 元？茲論述
    如後：
  1.被告於臺灣臺北地方法院96年度建字第66號民事案件中主張
    其與原告所簽訂之工程款總價為5,179,835 元，其依約如期
    完工並由原告驗收後，原告給付267 萬元（含5 萬元稅金）
    部分工程款，尚有尾款1,112,929 元未支付（見該卷73、74
    頁）並提出94年12月之東棋請款單及94年8 月4 日工程報價
    單影本各1 件為證（見該卷第76頁、第77頁、129 頁、第13
    0 頁）。於本案中反又抗辯稱兩造工程總價為4,771, 200元
    （含稅），其前後主張不一致，且依訴外人甲○○提出之陳
    述書載明：於94年7 月間經由旺泰公司許金座介紹，而與梁
    坤銘合夥共同承攬照南國小之泥作工程，其並於94年8 月4
    日與梁坤銘、原告公司乙○○簽訂一簡易合約，言明全部工
    期為2 個月，至94年10月5 日須全部完工，合約金額為3,69
    7,869 元，許金座所購買之工具材料及已施作工資合計98,4
    00元，雙方約定由原告公司先代墊支付許金座，將來原告公
    司再從應付的工程款中扣除等語，訴外人甲○○並於上開陳
    述書後附上簡易合約及關於訴外人許金座之施工清單影本各
    1 紙（見該卷第124 頁至第125-1 頁）。而上開訴外人甲○
    ○所提出之簡易合約內所載工項及金額（見該卷第125 頁）
    均與原告所提出之系爭工程工項及金額清單（見該卷第25頁
    ）互核相符，是原告主張兩造所簽訂契約之工程總價為3,69
    7,869 元等語，應為可採。
  2.況且，訴外人許金座即訴外人旺泰工程公司之負責人亦於前
    開案件審理時證稱：「（是否有承攬苗栗縣竹南鎮照南國小
    的工程？）…我沒有承攬，本來是要承攬的，但是因為工作
    關係，就介紹原告（即本案被告，以下陳述亦同）給被告（
    即本案原告，以下陳述亦同），由原告幫被告作工程。（照
    南國小工程是否完全沒作，還是有作一部分？）有作一部分
    ，是作泥作部分，該部分工程有給我錢，清單有交予被告，
    實際金額不記得了。（現場工具及材料是否你買的？）有買
    ，工具是交給被告，再由被告交給原告，工具和材料的錢，
    被告有先給我，實際金額多少我忘記了。（被告是否有匯款
    給你93,400元，提示該卷第117 頁之被證11）？有的，是工
    錢及材料的錢。（是否認是證人甲○○？）認識，是以前我
    師傅介紹他來的…（當初被告應該給證人多少錢？）附件是
    我的字跡，本來被告應該給我新台幣98,400元，因為我的師
    傅向被告借新台幣5,000 元，所以我就讓他扣新台幣5,00 0
    元，上面有證人甲○○的簽名，是因為他要接續我施作的工
    程，所以上面所載的金額要扣掉。（此部分之機具是否已交
    予甲○○，提示上開附件？）是的。不然甲○○不會簽名。
    」等語（見該卷第162 頁、第163 頁之言詞辯論筆錄），核
    與前揭訴外人甲○○提出陳述書所載內容均相符合，益徵原
    告前揭主張兩造所簽訂契約之工程總價為3,697,869 元堪以
    採信；被告抗辯工程總價為4,771,200 元顯不可採。
  3.再者，對照被告所提4,771,200 元簡易合約與原告所提3,69
    7,869 元簡易合約間之差異所刪除之項目為第5 、6 、12-1
    4 、29項，依被告於臺灣臺北地方法院96年度建字第66號民
    事案件中提出之請款單所列施作項目並未有上開刪除項目，
    就該差異之刪除項目被告實際上均有施作乙節，被告亦未能
    舉證以實其說；況且，梁坤銘（即被告梁清棋之子）亦於臺
    灣臺北地方法院95年度建字第270 號民事案件中陳稱原告代
    墊被告員工之工資等語（見該卷96年1 月23日言詞辯論筆錄
    ），被告既未依約完成工程，尚由原告處理後續事宜，再再
    難認前揭刪除項目被告已有施作，顯見被告抗辯工程總價為
    4,771,200 元不足採信。是以原告主張因被告無法施作而予
    以刪除上開項目，工程總價應為3,697,869 元，堪信為真實
    。
  4.是以系爭合約工程款總價3,697,869 元扣除前揭工程清單中
    原本約定之第8 項洗石子工程款1,719,200 元及第25項抿石
    子工程款189,000 元（上開洗石子工程原本約定施作2,149
    平方公尺，抿石子工程原本約定施作270 平方公尺，訴外人
    豪邦公司均已施作完成，且洗石子工程部分實際施作之數量
    為3,773.78平方公尺，抿石子工程部分實際施作之數量為52
    0.46平方公尺，此有臺灣臺北地方法院95年度建字第270 號
    事件送鑑定之台灣省土木技師公會96年9 月26日（96）省土
    技字第6046號鑑定報告書影本1 份可參）後，被告原得向原
    告請求之工程款應僅有1,789,669 元（計算式：3,697,869
    元－洗石子工程款1,719,200 元－抿石子工程款189,000 元
    ＝1,789, 669元）。而被告自承原告業已給付2,670,000 元
    之事實如前所述，就原告溢付之款項880,331 元（2,670,00
    0 －1,789,669 ＝880,331） ，被告即無受領之法律上原因
    ，則原告請求依不當得利法律關係返還，即有理由。
(三)、綜上，原告主張依據不得得利之法律關係請求被告給付880,
    331 元及自起訴狀送達（97年10月6 日）翌日起即97年10月
    7 日起計算之遲延利息部分，為有理由。
四、兩造均陳明願供擔保，聲請宣告假執行或免為假執行宣告，
    經核並無不合，爰各酌定相當擔保金額准許之。
五、本案事證已臻明確，兩造其餘主張陳述及所提之證據，均毋
    庸再予審酌，附此敘明。
六、結論：原告之訴為有理由，依民事訴訟法第78條，第390 條
    第2 項、第392 條判決如主文。
中    華    民    國    98    年    4     月    13    日
                  民事第一庭    法      官  林麗玉
以上正本係照原本作成。
如對本判決上訴，須於判決送達後20日內向本院提出上訴狀。
中    華    民    國    98    年    4     月    13    日
                                書  記  官  陳思璟


司法院資訊處製作；財團法人民間司法改革基金會備份。
